臺灣桃園地方法院民事判決　　　　　　 99年度重訴字第308號
原　　　告　徐循
　　　　　　徐安
　　　　　　徐凌
上列　三人
訴訟代理人　魏憶龍律師
複　代理人　林合民律師
被　　　告　蘋果事業股份有限公司
　　　　　　　　　　設桃園縣大溪鎮○○路835巷1號
法定代理人　傅千芳　住同上
　　　　　　　　　　居桃園縣龍潭鄉○○○○街205巷10號
訴訟代理人　張至剛律師
上列當事人間請求履行契約事件，於民國100 年3 月3 日言詞辯
論終結，本院判決如下：
    主  文
被告應給付原告徐循、徐安、徐凌各新臺幣伍佰萬元，及
均自民國九十九年一月二十八日起至清償日止，按週年利率百分
之五計算之利息。
訴訟費用由被告負擔。
本判決於原告徐循、徐安、徐凌分別以新臺幣壹佰陸拾陸
萬柒仟元供擔保後，得假執行。但被告如分別以新臺幣伍佰萬元
為原告徐循、徐安、徐凌預供擔保，得免為假執行。
    事實及理由
壹、程序部分：
    按訴狀送達後，原告不得將原訴變更或追加他訴，但請求之
    基礎事實同一者，不在此限，民事訴訟法第255 條第1 項第
    2 款定有明文。查原告聲請支付命令之聲明為：被告應給付
    原告新台幣（下同）1,500 萬元，及自民國99年1 月27日起
    至清償日止，按週年利率5%計算之利息。嗣於99年12月13日
    準備書（一）狀變更該聲明為：被告應給付原告徐循、徐
    安、徐凌各500 萬元，及自民國99年1 月28日起至清償
    日止，按週年利率5%計算之利息。原告起訴之基礎事實均係
    依買賣契約請求給付價金，請求之基礎事實同一，合於首揭
    規定，應予准許。
貳、實體部分：
一、原告主張：
  (一)緣台北市○○區○○段五小段（下稱同小段）455-10地號土
    地（下稱系爭455-10地號土地）為原告徐安、徐凌所共
    有，其上房屋即同小段50101 建號，門牌號碼為台北市士林
    區○○○道○ 段6 巷86號（下稱系爭房屋）則為原告3 人所
    共有；另同小段402 地號土地（下稱系爭402 土地）則為原
    告3 人及訴外人徐達蓉所共有。原告與被告於99年1 月11日
    簽訂前揭房地買賣契約2 份，雙方約定：被告應於99年1 月
    27日給付原告系爭455-10地號土地、系爭房屋之第1 次款57
    0 萬元，系爭402 地號土地之第1 次款930 萬元，共計1,50
    0 萬元（570 萬元+930萬元=1,500萬元）；於稅單寄達後3
    日內應支付系爭455-10地號土地、系爭房屋之第2 次款414
    萬1,000 元，系爭402 地號土地之第2 次款600 萬元，共計
    1,014 萬1000元（414 萬1,000 元+600萬元=1,014萬1,000
    元）；於99年4 月30日前支付系爭455-10地號土地、系爭房
    屋之第3 次款1,847 萬3,000 元，系爭402 地號土地之第3
    次款3,152 萬7,000 元，共計5,000 萬元（1,847 萬3,000
    元+3,152萬7,000 元），雙方並同時交地。故被告總共應給
    付原告7,514 萬1,000 元。詎被告於99年1 月27日竟未按時
    依約支付買賣價金頭期款1,500 萬元予原告，經原告發函催
    告履約，被告仍未支付任何款項予原告，被告顯已構成民法
    上遲延給付，原告自得依約請求被告給付價金及自99年1 月
    28日起算之法定遲延利息。又原告依買賣契約向被告請求之
    買賣價金係屬可分之債權，且兩造就被告給付價金依何比例
    收受亦未約定，依民法第271 條規定，原告就被告應為給付
    之1,500 萬元應平均分受之，爰依買賣之法律關係，提起本
    件訴訟。
  (二)聲明：除供擔保金額外，餘如主文所示。
二、被告答辯：
  (一)被告前為整合台北市○○區○○段五小段多筆土地，委由訴
    外人傅家增先生陸續與當地各地主及原告接洽表達被告有意
    大面積整合開發該地段土地。幾經多次與原告協調溝通，兩
    造最終同意如被告就鄰近多筆土地取得順利，並合於法令規
    定得整體開發之面積時，被告願以每坪60萬元之代價，購買
    原告與訴外人徐達蓉共有之系爭455-10、402 地號土地及系
    爭房屋，若否，契約失效亦不拘束兩造，待適當時機，再行
    洽商合作事宜，此為兩造簽訂系爭房地買賣契約之訂約條件
    ，因有上述條件存在，99年1 月11日簽約時被告並未依正常
    買賣交易慣例，給付原告任何買賣價金。嗣被告雖積極接洽
    其他地主有關整體開發該地段土地事宜，惟進展不順利，被
    告乃經傅家增告知兩造合意之訂約條件不成就，買賣契約失
    其效力。綜上，兩造間系爭房地買賣契約既因條件不成就而
    失其效力，被告不受該契約之拘束，原告自不得請求買賣價
    金甚明。
  (二)聲明：1.原告之訴駁回；2.如受不利判決，被告願供擔保請
    准宣告免為假執行。
三、兩造不爭執事項：
  (一)系爭455-10地號土地為原告徐安、徐凌共有，原告徐安
    應有部分3/4 、原告徐凌應有部分1/4 ；系爭房屋為原
    告3 人所共有，原告徐循應有部分1/3 、原告徐安應有
    部分1/ 3、原告徐凌應有部分1/3 ；系爭402 地號土地為
    原告3 人及訴外人徐達蓉所共有，原告徐循應有部分3/8
    、原告徐安應有部分3/ 8、原告徐凌應有部分1/8 、訴
    外人徐達蓉應有部分1/8 。
  (二)兩造於99年1 月11日就系爭455-10地號土地及系爭房屋簽訂
    買賣契約，總價款為2,831萬4,000 元，並約定第1 次款570
    萬元被告應於99年1 月27日支付；另於同日就系爭402 地號
    土地簽訂買賣契約，總價款為4,682 萬7,000 元，並約定第
    1次款930 萬被告應於99年1 月27日支付。
四、原告主張兩造就系爭455-10、402 地號土地及系爭房屋已簽
    訂買賣契約書，被告應於99年1 月27日給付第1 次款共計1,
    500 萬元，卻未為給付等語，為被告所否認，並以前揭情詞
    置辯。故本件爭點厥為：兩造就系爭房地買賣契約之生效，
    是否有以被告取得鄰近土地並合於法令規定得整體開發面積
    為條件？若無，原告各得請求之價金為何？茲論述如下：
  (一)按「當事人主張有利於己之事實，就其事實有舉證之責任」
    ，民事訴訟法第277 條前段定有明文。再按「附停止條件之
    法律行為，於條件成就時，發生效力」，民法第99條第1 項
    亦有明文。是以，買賣契約附有停止條件者，於條件成就時
    ，始生效力，若條件已屬不能成就，則該項契約無法律上效
    力之可言（最高法院22年上字第1130號判例參照）。本件被
    告抗辯系爭房地買賣契約係以被告取得合於法令規定得整體
    開發面積之鄰近土地為條件，兩造始受買賣契約之拘束，是
    依被告所陳，係認系爭房地買賣契約附有前揭內容之停止條
    件，被告自應就兩造存有前揭停止條件之合意此等有利於被
    告之事實，負舉證責任。經查，觀諸原告所提兩造簽訂之系
    爭房地買賣契約書（2 份），其約定內容均無被告所稱應以
    被告取得合於法令規定得整體開發面積之鄰近土地為契約之
    停止條件之相關記載，甚且，2 份買賣契約第4 條均約定被
    告應於99年1 月27日支付第1 次款（分別為570 萬元、930
    萬元），有系爭房地買賣契約在卷可稽（見本院支付命令卷
    第10 -21頁），若兩造簽約當時存有前揭停止條件之合意，
    則被告能否取得整體開發所需面積之土地尚屬未定，被告應
    無可能同意於簽約後不及1 個月之時間即先行支付第1 次款
    項予原告，是被告抗辯兩造存有停止條件之合意，顯屬可疑
    。證人即被告公司執行長傅家增雖到庭證稱：當初與原告簽
    約是伊出面簽約，目的是要整合土地蓋房子，原告是6 塊土
    地中的1 塊；除了系爭土地外，大約還有20幾筆土地要買。
    原告算是1 組人，還有5 組人要合併。後來協調不成，所以
    都沒有買土地；被告是從事建築；因為合併不成，所以就沒
    有向原告買。當時口頭上表示合併成功才付款；法律規定這
    些土地要整體開發，因為是山坡地管制的條文，所以就沒有
    寫在契約上；簽約地點在被告訴代事務所；代書和地點都是
    伊指定的；伊不懂法律，伊也不知道簽約未付款會有其他的
    法律問題。當時伊也沒有跟律師和代書講買土地是用來做何
    用途，所以他們也不知道有伊上開所述的條件存在等語（見
    本院卷第28頁反面至29頁反面），是依證人傅家增證述內容
    可知，被告係從事建築事業之公司，且系爭房地之買賣尚有
    代書、律師協助被告處理，則就本件房地買賣相關事宜，被
    告應具有足夠專業知識，而本件買賣交易總額分別高達2,83
    1 萬4,000 元、4,682 萬7,000 元，被告就攸關契約是否生
    效之相關約定，理應充分載明於書面契約，而無僅以口頭約
    定之可能，證人傅家增證述內容顯與一般不動產交易常規不
    符，且證人傅家增既為被告公司執行長又為本件簽約之實際
    負責人，則其有關兩造曾以口頭約定土地合併成功才付款之
    相關證詞，顯有偏頗被告之可能，不足採信。再者，縱認證
    人傅家增確曾向原告表明購買系爭房地係為整體開發土地，
    然土地之買賣與土地如何開發係屬二事，被告購買系爭房地
    之目的，僅為被告購買系爭房地之動機，在未將此動機作為
    契約內容前，原告就被告購買系爭房地之動機是否認識，亦
    與買賣契約生效與否無涉。從而，被告既未就兩造存有停止
    條件之合意乙事盡其舉證之責，本件買賣契約自簽約時起即
    生效力，則被告抗辯本件買賣契約因停止條件未成就不生效
    力云云，即無可採。
  (二)復按「數人負同一債務或有同一債權，而其給付可分者，除
    法律另有規定或契約另有訂定外，應各平均分擔或分受之」
    ，民法第271 條前段定有明文。查系爭房地買賣契約並未約
    定賣方即原告3 人之買賣價金各為若干，而渠等對被告享有
    之價金債權為可分之債，是依上開規定，原告就被告應給付
    之第1 次款項，各可請求500 萬元〔（570 萬元÷3 ）+ （
    93 0萬元÷3 ）=500萬元〕。又土地法第34條之1 第3 項前
    段雖規定：「第1 項共有人，對於他共有人應得之對價或補
    償，負連帶清償責任。」惟上開規定僅係規範共有人間依同
    條第1 項處分共有土地或建築改良物時，就取得之對價或補
    償應如何對未經同意處分之共有人負清償之責，屬共有人間
    內部關係之規定，與共有人對外關係並無影響。系爭402 地
    號土地雖另有訴外人徐達蓉存有應有部分1/8 ，惟徐達蓉既
    非本件買賣契約當事人，自無請求被告給付買賣價金之權利
    ，即非本件買賣契約之當事人，是就系爭402 地號土地買賣
    價金之分配，無需另計徐達蓉之部分，是原告主張買賣契約
    第1 次款項由原告3 人平均受領，即屬有據。
  (三)末按「給付有確定期限者，債務人自期限屆滿時起，負遲延
    責任」、「遲延之債務，以支付金錢為標的者，債權人得請
    求依法定利率計算之遲延利息」，民法第229 條第1 項、第
    233 條第1 項前段分別定有明文。本件系爭房地買賣契約第
    4 條約定第1 次款項應於99年1 月27日支付，被告既未依約
    給付原告，自應自99年1 月28日起負遲延責任，則原告請求
    遲延之法定利息即屬有理。
五、綜上，原告依系爭房地之買賣契約，請求被告給付原告各50
    0 萬元，及均自99年1 月28日起至清償日止，按週年利率5%
    計算之利息，為有理由，應予准許。本判決兩造分別陳明願
    供擔保請准宣告假執行或免為假執行，核均無不合，爰分別
    酌定相當之擔保金額，予以准許。
六、本件事證已臻明確，兩造其餘攻擊防禦方法，於本判決結果
    不生影響，爰不一一論述，併此敘明。
七、據上論結，本件原告之訴為有理由，依民事訴訟法第78條、
    、第390 條第2 項、第392 條第2 項，判決如主文。
中    華    民    國   100    年    3     月    24    日
                  民事第一庭  審判長法  官  郭琇玲
                                    法  官  陳婉玉
                                    法  官  郭俊德
正本係照原本作成。
如對本判決上訴，須於判決送達後二十日內向本院提出上訴狀。
如委任律師提起上訴者，應一併繳納上訴審裁判費。
中    華    民    國   100    年    3     月    24    日
                                    書記官  黃澧